ACORDAO-COMPLETO-2355056

ACÓRDÃO 4137/2019 ATA 18/2019 - PRIMEIRA CÂMARA

VISTOS, relatados e discutidos estes autos de tomada de contas especial instaurada pela Fundação Nacional de Saúde em razão da impugnação parcial das despesas recebidas por força do convênio 1260/1999, celebrado entre a Funasa e a Secretaria Estadual de Saúde de Rondônia, tendo por objeto a implementação de sistema de vigilância em saúde – Projeto VIGISUS.
ACORDAM os ministros do Tribunal de Contas da União, reunidos em sessão da 1ª Câmara, ante as razões expostas pelo relator, em:
9.1. arquivar o presente processo, sem julgamento do mérito, por ausência de pressupostos de constituição e de desenvolvimento válido e regular, com fundamento no art. 212 do RI/TCU e no art. 6º, II, c/c o art. 19 da IN/TCU 71/2012;
9.2. dar ciência desta deliberação à Funasa.

Tomada de Contas Especial instaurada em razão da impugnação parcial das despesas recebidas por força de convênio, tendo por objeto a implementação de sistema de vigilância em saúde  Projeto VIGISUS.

Primeira Câmara

Estado de Rondônia.

3. Interessados/Responsáveis:
3.1. Interessado: Fundação Nacional de Saúde (Funasa)
3.2. Responsáveis: Claudionor Couto Roriz (XXX.399.979-XX); Miguel Sena Filho (XXX.735.202-XX); Milton Luiz Moreira (XXX.625.948-XX); Williames Pimentel de Oliveira (XXX.341.442-XX).

13.1. Ministros presentes: Benjamin Zymler (na Presidência), Bruno Dantas e Vital do Rêgo.
13.2. Ministro-Substituto convocado: Marcos Bemquerer Costa.
13.3. Ministro-Substituto presente: Weder de Oliveira (Relator).

WEDER DE OLIVEIRA

Transcrevo, com ajustes de forma, a instrução (peça 39) elaborada pela então Secretaria de Controle Externo na Bahia (Secex-BA) :
“Cuidam os autos de Tomada de Contas Especial instaurada pela Fundação Nacional de Saúde (Funasa) , em desfavor dos Srs. Claudionor Couto Roriz (CPF: XXX.399.979-XX) , Miguel Sena Filho (CPF: XXX.735.202-XX) , Milton Luiz Moreira (CPF: XXX.564.554-XX) e Williames Pimentel de Oliveira (CPF: XXX.341.442-XX) , ex-Secretários Estaduais de Saúde de Rondônia nos períodos de 16/10/2000 a 31/12/2002, 1/1/2003 a 30/3/2004, 30/3/2004 a 31/12/2010 e a partir de 22/11/2012, respectivamente, em razão da impugnação parcial das despesas recebidas por força do Convênio 1260/1999 – Siafi 387640 (peça 4, p. 1-9) , celebrado entre a Fundação Nacional de Saúde (Funasa) e a Secretaria Estadual de Saúde de Rondônia, tendo por objeto  a implementação de sistema de vigilância em saúde – Projeto VIGISUS. A vigência do convênio foi de 21/1/2000 a 30/6/2004.
HISTÓRICO 
2.	Para a execução do Convênio (peça 4, p. 1-9) , foram previstos um total de R$ 249.366,88 sendo R$ 244.430,20 a cargo do concedente e R$ 24.936,68 a título de contrapartida, conforme cláusulas terceira e quarta do convênio (peça 4, p. 4-5) . O valor do convênio foi alterado por meio do 1º Termo Aditivo (peça 4, p. 10-12) , passando seu total para R$ 599.721,51 e a contrapartida para R$ 66.635,71.
3.	O convênio teve por objeto a implementação do Sistema de Vigilância em Saúde – VIGISUS em municípios sob jurisdição política do Estado de Rondônia, conforme descrito na cláusula primeira do convênio (peça 4, p. 1) .
4.	A Funasa realizou as seguintes transferências para a conta do convênio (Banco do Brasil, Agência 2757, C/C 14.015-5) :
	Ordem Bancária
	Data da OB
	Valor (R$) 

	20000B001387
	14/3/2000
	32.218,08

	20000B001388
	14/3/2000
	48.327,12

	20010B000636
	2/2/2001
	70.000,00

	2003OB002324
	15/4/2003
	309.218,80

	2003OB004110
	30/6/2003
	139.957,00

	2003OB004111
	30/6/2003
	0,01

	TOTAL
	599.721,01

5.	Para consecução dos objetivos do convênio, a Secretaria Estadual de Saúde/RO celebrou subconvênios com os municípios de Porto Velho, Cerejeiras, Teixeirópolis, Parecis, Nova Mamoré e Vale do Anari, repassando a estes os recursos recebidos da Funasa, conforme valores apontados na peça 13, p. 182.
6.	Conforme Relatório de Verificação in loco (peça 12, p. 151-154) , quanto à execução das 1ª e 2ª parcelas do convênio, no valor total de R$ 150.545,20 e transferidas entre 14/3/2000 e 2/2/2001, constatou-se apenas a necessidade de restituição à conta do convenio da importância de R$ 2.680,88 pela falta de aplicação dos recursos no mercado financeiro, o que foi feito pela Secretaria de Saúde (peça 12, p. 168) . Aprovou-se então a prestação de contas parcial (peça 12, p. 171) .
7.	Em 2/9/2004 notificou-se a convenente a apresentar a prestação de contas final por meio da Notificação 1127/2004 (peça 12, p. 198-199) , reiterada em 22/8/2005 pela Notificação 1329/2005 (peça 12, p. 202-203) . A prestação de contas final foi apresentada em 22/11/2005 (peça 13, p. 3) .
8.	Ao ser designado para relatar o processo de TCE, o tomador de contas encontrou as seguintes falhas no Parecer Financeiro 283/2007 (peça 14, p. 15-17) , conforme registrado na peça 12, p. 7-9, solicitando esclarecimentos à Funasa:
a) ausência de motivação clara no Parecer Financeiro para instauração da TCE, uma vez que o Parecer Técnico (peça 13, p. 191-192) afirmou que a convenente teria executado satisfatoriamente as atividades previstas no convenio e atingido o objeto pactuado, com recomendação de aprovação da prestação de contas;
b) divergências nos valores glosados, que superavam os transferidos na 2ª parcela;
c) ausência de supervisão in loco da execução do convênio; e
d) falhas no envio das notificações que precedem a formalização da TCE.
9.	Em reanálise da documentação da prestação de contas final (peça 13, p. 3-202 e peça 14, p. 3-14) , realizada por meio do Parecer Financeiro 210/2008 (peça 14, p. 32-33) , condicionou-se a aprovação da prestação de contas ao saneamento das seguintes ocorrências, relacionadas na Notificação 948/2008 (peça 14, p. 34-35) , reiterada pela Notificação 5/2011 (peça 12, p. 30) :
‘1. Refazer o Anexo XI, relatório de execução financeira discriminando no Item 16 no saldo no município colocar o valor 0.00 e no item outra colocar valor 68.509,42 (Sessenta e oito mil, quinhentos e nove reais e quarenta e dois centavos) .
2. Encaminhar o Anexo II, relação de pagamentos com os nomes das pessoas contempladas, com os recursos da contrapartida.
3. Encaminhar cópias dos certificados de registro e licenciamento de veículos dos carros adquiridos pelos municípios de Teixeiropólis, Vale do. Anal e Cerejeiras em nome dos respectivos municípios.
4. Documento de Aprovação das Prestações de Contas, dos recursos repassados às Prefeituras contempladas.’
10.	No Parecer Financeiro 56/2011 (peça 12, p. 39-40) , informou-se o não atendimento das notificações citadas no item anterior, motivando o estorno do valor que havia sido aprovado no Parecer Financeiro 283/2007.
11.	Por meio do Parecer Financeiro 72/2011 (peça 14, p. 38-39) opinou-se pela reprovação do valor de R$ 449.175,81, pelos motivos abaixo descritos, satisfazendo-se assim a ausência de motivação, apontada pelo tomador de contas na letra ‘a’ do item 7:
‘- Pela não apresentação discriminada dos recursos da contrapartida; 
- Não apresentação das cópias dos certificados de registro e licenciamento dos veículos adquiridos pelos municípios de Teixeiropólis, Vale do Anari e Cerejeiras; e
- Não apresentação do documento de aprovação das Prestações de Contas dos subconvênios.’
12.	O valor não aprovado foi retificado no Parecer Financeiro 76/2011, passando a ser de R$ 582.390,01.
13.	A Funasa encaminhou notificações aos Srs. Milton Luiz Moreira, Miguel Sena Filho e Claudionor Couto Roriz em 7/12/2001 (peça 14, p. 165, 180 e 191) para apresentação de alegações de defesa ou recolhimento do dano, não logrando êxito nas entregas. Assim, procedeu-se às notificações por meio de edital, publicados no DOU de 16/2/2012 (peça 14, p. 203) .
14.	Em nova reanálise da prestação de contas final, levada a efeito por meio do Parecer Financeiro 533/2014 (peça 15, p. 29-31) , acatou-se parcialmente as justificativas apresentadas (peça 15, p. 9-18) para os fatos apontados na Notificação 948/2008 (peça 14, p. 34-35) , resultando na proposta de reprovação parcial da prestação de contas, no valor de R$ 267.779,00, em razão da não apresentação do documento de aprovação das prestações de contas dos subconvênios com os Municípios de Porto Velho e Vale do Anari.
15.	Os Srs. Milton Luiz Moreira e Miguel Sena Filho foram novamente notificados por meio de edital, publicados no DOU de 12/5/2015 (peça 15, p. 48) .
16.	O Relatório de Tomada de Contas Especial (peça 7, p. 1-8) , indicou a ocorrência de prejuízo ao erário no valor de R$ 319.167,56, em razão da impugnação parcial de despesas do convênio, tendo responsabilizado os Srs. Claudionor Couto Roriz (CPF: XXX.399.979-XX) , Miguel Sena Filho (CPF: XXX.735.202-XX) , Milton Luiz Moreira (CPF: XXX.564.554-XX) e Williames Pimentel de Oliveira (CPF: XXX.341.442-XX) , ex-Secretários Estaduais de Saúde de Rondônia nos períodos de 16/10/2000 a 31/12/2002, 1/1/2003 a 30/3/2004, 30/3/2004 a 31/12/2010 e a partir de 22/11/2012.
17.	No Relatório de Tomada de Contas Especial Complementar (peça 15, p. 9-11) o débito foi reduzido para R$ 267.779,00 ante o que ficou consignado no Parecer Financeiro 533/2014 (peça 15, p. 29-31) , citado no item 13.
18.	Encaminhado o processo à CGU, está o restituiu à Funasa para saneamento, por meio do Despacho 1040/2016 (peça 15, p. 113-118) , onde apontou as seguintes ocorrências:
‘- Lacunas entre os períodos de gestão dos responsáveis;
- Ausência de motivo para responsabilização do Sr. Williames Pimentel de Oliveira;
- Esclarecer o uso das datas indicadas nos demonstrativos de débitos;
- Valor do débito relativo ao Subconvênio 122/2003 equivocado.’
19.	Novo Relatório de Tomada de Contas Especial Complementar 2/2016 foi emitido (peça 7, p. 14-17) , através do qual o tomador de contas manteve as conclusões indicadas no relatório anterior, em resposta ao Despacho da CGU 1040/2016 (peça 15, p. 113-118) . 
20.	O Relatório de Auditoria 225/2017, acompanhado dos respectivos Certificado de Auditoria, Parecer do Dirigente de Controle Interno e Pronunciamento Ministerial (peças 8 a 11) concluíram pelas mesmas irregularidades e responsabilidades apontadas no Relatório de Tomada de Contas Especial Complementar (peça 15, p. 9-11) .
21.	Na instrução inicial (peça 16) , analisando-se os documentos dos autos, concluiu-se pela impossibilidade de responsabilização solidária dos ex-prefeitos municipais de Porto Velho e Vale do Anari, considerando que estes nunca haviam sido notificados sobre as irregularidades, que remontam há 14 anos, do ex-Secretário de Saúde de Rondônia, Williames Pimentel de Oliveira, por ter ocupado o cargo em período não afeto às irregularidades, bem como da necessidade de realização de citação do Sr. Milton Luiz Moreira, nos seguintes termos:
‘Irregularidade: não comprovação da regularidade da aplicação dos recursos federais recebidos da Funasa, por força do Convênio 1260/1999 – Siafi 387640, e repassados aos Municípios de Porto Velho e Vale do Anari, por meio dos subconvênios 026/PGE-2001, 122/PGE-2003 e 196/PGE-2003.
Dispositivos violados: parágrafo único do art. 70 da Constituição Federal; art. 93 do Decreto-Lei 200/67; arts. 28 da IN/STN 1/97, alínea ‘h’, inciso II e subcláusula segunda da cláusula segunda do Convênio 1260/1999 – Siafi 387640.
Cofre para recolhimento: Fundação Nacional de Saúde
Conduta: não comprovar a regularidade da aplicação dos recursos federais recebidos da Funasa, por força do Convênio 1260/1999 – Siafi 387640, e repassados aos Municípios de Porto Velho e Vale do Anari, por meio dos subconvênios 026/PGE-2001, 122/PGE-2003 e 196/PGE-2003.
Nexo de causalidade: a ausência de análise e aprovação das prestações de contas, pela Secretaria Estadual de Saúde/RO, dos recursos repassados aos Municípios de Porto Velho e Vale do Anari, por meio dos subconvênios 026/PGE-2001, 122/PGE-2003 e 196/PGE-2003, originários de recursos federais recebidos da Funasa, por força do Convênio 1260/1999 – Siafi 387640, propiciaram a não comprovação da boa e regular aplicação dos recursos recebidos pela Secretaria Estadual de Saúde/RO, resultando em presunção de dano ao erário.
Culpabilidade: a conduta omissiva do responsável é reprovável, posto que, na qualidade de Secretário Estadual de Saúde de Rondônia à época dos fatos, estava ciente de suas atribuições, principalmente quanto à obrigação de analisar e manifestar-se sobre as prestações de contas dos recursos repassados aos municípios executores do VIGISUS, de forma a garantir sua regular aplicação.’
22.	Em cumprimento ao pronunciamento da unidade (peça 18) , foi efetuada a citação do responsável por meio dos ofícios a seguir detalhados, efetivamente recebidos, conforme avisos de recebimento – AR.
	Ofício
	Data do Recebimento
	Nome do Recebedor
	Prazo para Defesa
	Observação

	3456/2018, de 7/12/2018 (peça 28) 
	20/12/2018 (peça 30) 
	Daniela da Silva Rodrigues
	4/1/2019
	Ofício recebido no endereço do responsável, conforme pesquisa de endereço no Sistema da Receita Federal (peça 21) .

	3451/2018, de 7/12/2018 (peça 27) 
	14/12/2018 (peça 29) 
	Thalita Yonara
	2/1/2019
	Ofício recebido no endereço do responsável, conforme pesquisa de endereço nos sistemas corporativos do TCU (peça 22) .

23.	Transcorrido o prazo regimental, o responsável permaneceu silente. Operam-se, portanto, os efeitos da revelia, dando-se prosseguimento ao processo, nos termos do art. 12, §3º, da Lei 8.443/1992.
EXAME TÉCNICO
24.	Preliminarmente, cumpre tecer breves considerações sobre a forma como são realizadas as comunicações processuais no TCU. A esse respeito, destacam-se o art. 179, do Regimento Interno do TCU (Resolução 155, de 4/12/2002) e os arts. 3º e 4º, inciso III, § 1º, da Resolução TCU 170, de 30 de junho de 2004, in verbis:
‘Resolução 155/2002:
Art. 179. A citação, a audiência ou a notificação, bem como a comunicação de diligência, farse-ão:
I - mediante ciência da parte, efetivada por servidor designado, por meio eletrônico, fac-símile, telegrama ou qualquer outra forma, desde que fique confirmada inequivocamente a entrega da comunicação ao destinatário;
II - mediante carta registrada, com aviso de recebimento que comprove a entrega no endereço do destinatário;
III - por edital publicado no Diário Oficial da União, quando o seu destinatário não for localizado
 (...) 
Resolução TCU 170/2004:
Art. 3º As comunicações serão encaminhadas aos seus destinatários por meio de:
I - correio eletrônico, fac-símile ou telegrama;
II - servidor designado;
III - carta registrada, com aviso de recebimento;
IV - edital publicado no Diário Oficial da União, quando o seu destinatário não for localizado, nas hipóteses em que seja necessário o exercício de defesa’.
 (...) 
Art. 4º. Consideram-se entregues as comunicações:
I - efetivadas conforme disposto nos incisos I e II do artigo anterior, mediante confirmação da ciência do destinatário;
II - realizadas na forma prevista no inciso III do artigo anterior, com o retorno do aviso de recebimento, entregue comprovadamente no endereço do destinatário;
III - na data de publicação do edital no Diário Oficial da União, quando realizadas na forma prevista no inciso IV do artigo anterior.
§ 1º O endereço do destinatário deverá ser previamente confirmado mediante consulta aos sistemas disponíveis ao Tribunal ou a outros meios de informação, a qual deverá ser juntada ao respectivo processo.
 (...) ’
25.	Portanto, a validade da citação via postal não depende de que o aviso de recebimento seja assinado pelo próprio destinatário da comunicação, o que dispensa, no caso em tela, a entrega do AR em ‘mãos próprias’. A exigência da norma é no sentido de o Tribunal verificar se a correspondência foi entregue no endereço correto, residindo aqui a necessidade de certeza inequívoca. 
26.	Não é outra a orientação da jurisprudência do TCU, conforme se verifica nos julgados a seguir transcritos:
	‘São válidas as comunicações processuais entregues, mediante carta registrada, no endereço correto do responsável, não havendo necessidade de que o recebimento seja feito por ele próprio (Acórdão 3648/2013-TCU-Segunda Câmara, Relator Ministro José Jorge) ;
	É prescindível a entrega pessoal das comunicações pelo TCU, razão pela qual não há necessidade de que o aviso de recebimento seja assinado pelo próprio destinatário. Entregandose a correspondência no endereço correto do destinatário, presume-se o recebimento da citação. (Acórdão 1019/2008-TCU-Plenário, Relator Ministro Benjamin Zymler) ;
	As comunicações do TCU, inclusive as citações, deverão ser realizadas mediante Aviso de Recebimento - AR, via Empresa Brasileira de Correios e Telégrafos, bastando para sua validade que se demonstre que a correspondência foi entregue no endereço correto. (Acórdão 1526/2007-TCU-Plenário, Relator Ministro Aroldo Cedraz) ’.
27.	A validade do critério de comunicação processual do TCU foi referendada pelo Supremo Tribunal Federal, nos termos do julgamento do MS-AgR 25.816/DF, por meio do qual se afirmou a desnecessidade da ciência pessoal do interessado, entendendo-se suficiente a comprovação da entrega do ‘AR’ no endereço do destinatário:
‘EMENTA: AGRAVO REGIMENTAL. MANDADO DE SEGURANÇA. DESNECESSIDADE DE INTIMAÇÃO PESSOAL DAS DECISÕES DO TRIBUNAL DE CONTAS DA UNIÃO. ART. 179 DO REGIMENTO INTERNO DO TCU. INTIMAÇÃO DO ATO IMPUGNADO POR CARTA REGISTRADA, INICIADO O PRAZO DO ART. 18 DA LEI nº 1.533/51 DA DATA CONSTANTE DO AVISO DE RECEBIMENTO. DECADÊNCIA RECONHECIDA. AGRAVO IMPROVIDO.
	O envio de carta registrada com aviso de recebimento está expressamente enumerado entre os meios de comunicação de que dispõe o Tribunal de Contas da União para proceder às suas intimações.
	O inciso II do art. 179 do Regimento Interno do TCU é claro ao exigir apenas a comprovação da entrega no endereço do destinatário, bastando o aviso de recebimento simples.’
28.	No caso em apreço, a citação do responsável é válida, uma vez que o Ofício 3456/2018 (peça 28) foi efetivamente recebido (peça 30) no endereço que consta da base da Receita Federal, conforme   pesquisa de peça 21.
29.	Quanto ao mérito, nos processos do TCU, a revelia não conduz à presunção de que seriam verdadeiras todas as imputações levantadas contra os responsáveis, diferentemente do que ocorre no processo civil, em que a revelia do réu opera a presunção da verdade dos fatos narrados pelo autor. Dessa forma, a avaliação da responsabilidade do agente não pode prescindir da prova existente no processo ou para ele carreada. 
30.	Ao não apresentar sua defesa, o responsável deixou de produzir prova da regular aplicação dos recursos sob sua responsabilidade, em afronta às normas que impõem aos gestores públicos a obrigação legal de, sempre que demandados pelos órgãos de controle, apresentarem os documentos que demonstrem a correta utilização das verbas públicas, a exemplo do contido no art. 93 do Decreto-Lei 200/67: ‘Quem quer que utilize dinheiros públicos terá de justificar seu bom e regular emprego na conformidade das leis, regulamentos e normas emanadas das autoridades administrativas competentes.’ 
31.	Considerando o princípio da verdade real que rege esta Corte, ainda que as alegações de defesa não tenham sido apresentadas, a revelia não afasta a obrigatoriedade da análise dos elementos probatórios disponíveis nos autos, conforme reiterados acórdãos do Tribunal (Acórdão 163/2015-TCU-Segunda Câmara, Rel.  Min. Subst. André de Carvalho; 2.685/2015 – 2ª Câmara, Rel. Min. Raimundo Carreiro; 2.801/2015 – 1ª Câmara, Rel. Min. Walton Alencar Rodrigues; 4.340/2015 – 1ª Câmara, Rel. Min. Subst. Weder de Oliveira e 5.537/2015 – 1ª Câmara, Rel. Min. Subst. Weder de Oliveira) . Assim, procurou-se buscar, em manifestações do responsável na fase interna desta Tomada de Contas Especial, se havia algum argumento que pudesse ser aproveitado a seu favor.
32.	No entanto, reexaminando os autos, observa-se que, em obediência aos princípios constitucionais que asseguram o direito ao contraditório e à ampla defesa, o responsável foi devidamente notificado na fase interna (peça 14, p. 35 e 165 e peça 15, p. 48) , uma por via postal e duas por edital, sendo dada a oportunidade para que viesse ao processo e se manifestasse. Entretanto, em razão do silêncio do responsável, não encontramos nenhum argumento que possa vir a ser analisado e posteriormente utilizado para afastar as irregularidades apontadas.
33.	Vale ressaltar que a pretensão punitiva do TCU, conforme Acórdão 1441/2016-TCU-Plenário, que uniformizou a jurisprudência acerca dessa questão, subordina-se ao prazo geral de prescrição indicado no art. 205 do Código Civil, que é de 10 anos, contado da data de ocorrência da irregularidade sancionada, nos termos do art. 189 do Código Civil, sendo este prazo interrompido pelo ato que ordenar a citação, a audiência ou a oitiva do responsável. No caso em exame, ocorreu a prescrição da pretensão punitiva, uma vez que as liberações de recursos ocorreram entre 3/8/2001 e 12/4/2004 (peça 16, p. 4) e o ato de ordenação da citação em 16/10/2018 (peça 18) , portanto há mais de 10 anos.
34.	Em se tratando de processo em que as partes interessadas não se manifestaram acerca das irregularidades imputadas, não há elementos para que se possa efetivamente aferir e reconhecer a ocorrência de boa-fé na conduta dos responsáveis ou de quaisquer outros excludentes de culpabilidade, podendo o Tribunal, desde logo, proferir o julgamento de mérito pela irregularidade das contas, nos termos dos §§ 2º e 6º do art. 202 do Regimento Interno do TCU. (Acórdão 133/2015-TCU-Primeira Câmara, Rel. Min. Bruno Dantas; 2.455/2015 – 1ª Câmara, Rel. Min. Bruno Dantas; 3.604/2015 – 1ª Câmara, Rel. Min. Bruno Dantas; 5.070/2015 – 2ª Câmara, Rel. Min. Subst. André de Carvalho e 2.424/2015 – Plenário, Rel. Min. Benjamin Zymler) .
35.	Dessa forma, o Sr. Milton Luiz Moreira (CPF: XXX.564.554-XX) , ex-Secretário Estadual de Saúde de Rondônia no período de 30/3/2004 a 31/12/2010, deve ser considerado revel, nos termos do art. 12, §3º, da Lei 8.443/1992, devendo as contas serem julgadas irregulares, condenando-o ao débito apurado, sem, contudo, aplicar-lhe a multa prevista no art. 57 da Lei 8.443/1992, em razão da prescrição da pretensão punitiva.
CONCLUSÃO
36.	Em face da análise promovida, conclui-se que a conduta do responsável causou dano ao erário, em decorrência da não comprovação da boa e regular aplicação dos recursos repassados por força do Convênio 1260/1999 – Siafi 387640 (peça 4, p. 1-9) , celebrado entre a Fundação Nacional de Saúde – Funasa e a Secretaria Estadual de Saúde de Rondônia.
42.	Com efeito, em função da revelia do responsável, não foi possível sanear as irregularidades a ele atribuídas, tampouco elidir o débito a ele imputado. Ademais, inexistem nos autos elementos que demonstrem a boa-fé do responsável ou a ocorrência de outros excludentes de culpabilidade. Desse modo, suas contas devem, desde logo, ser julgadas irregulares, nos termos do art. 202, § 6º, do Regimento Interno do TCU, procedendo-se à sua condenação em débito.
PROPOSTA DE ENCAMINHAMENTO
Diante do exposto, submetem-se os autos à consideração superior, propondo-se a adoção das seguintes medidas:
a)	considerar revel o Sr. Milton Luiz Moreira, ex-Secretário Estadual de Saúde de Rondônia no período de 30/3/2004 a 31/12/2010, com fundamento no § 3º, art. 12, Lei 8.443, de 16 de julho de 1992;
b)	com fundamento nos arts. 1º, inciso I, 16, inciso III, alínea ‘c’, da Lei 8.443/1992 c/c os arts. 19 e 23, inciso III, da mesma Lei, e com arts. 1º, inciso I; 209, inciso III; 210 e 214, inciso III, do Regimento Interno, que sejam julgadas irregulares as contas do Sr. Milton Luiz Moreira, ex-Secretário Estadual de Saúde de Rondônia no período de 30/3/2004 a 31/12/2010, e condená-lo ao pagamento da quantia a seguir especificada, com a fixação do prazo de quinze dias, a contar da notificação, para comprovar, perante o Tribunal (art. 214, inciso III, alínea ‘a’, do Regimento Interno) , o recolhimento da dívida aos cofres da Fundação Nacional de Saúde, atualizada monetariamente e acrescida dos juros de mora, calculados a partir da data discriminada, até a data do recolhimento, na forma prevista na legislação em vigor.
	VALOR ORIGINAL (R$) 
	DATA DA OCORRÊNCIA

	157.304,00
	3/8/2001

	36.590,00
	11/11/2003

	73.885,00
	12/4/2004

Valor atualizado até 4/10/2018: R$ 701.156,41
c)	autorizar, desde logo, nos termos do art. 28, inciso II, da Lei 8.443/1992, a cobrança judicial da dívida caso não atendidas as notificações;
d)	autorizar desde logo, se requerido, o pagamento das dívidas do Sr. Milton Luiz Moreira, em até 36 parcelas mensais e consecutivas, nos termos do art. 26 da Lei 8.443/1992 c/c o art. 217 do Regimento Interno, fixando-lhes o prazo de quinze dias, a contar do recebimento da notificação, para comprovar perante o Tribunal o recolhimento da primeira parcela, e de trinta dias, a contar da parcela anterior, para comprovar o recolhimento das demais parcelas, devendo incidir sobre cada valor mensal, atualizado monetariamente, os juros de mora devidos, na forma prevista na legislação em vigor;
e)	alertar o responsável de que a falta de comprovação do recolhimento de qualquer parcela importará no vencimento antecipado do saldo devedor, nos termos do § 2º do art. 217 do Regimento Interno deste Tribunal;
f)	enviar cópia do Acórdão que vier a ser proferido à Secretaria Federal de Controle Interno, à Fundação Nacional de Saúde e ao responsável, para ciência, informando que a deliberação, acompanhada do Relatório e Voto que a fundamentarem, estará disponível para consulta no endereço www.tcu.gov.br/acordaos, além de esclarecer que, caso requerido, o TCU poderá fornecer sem custos as correspondentes cópias, de forma impressa; e
g)	encaminhar cópia da deliberação, bem como do relatório e do voto que a fundamentarem, ao Procurador-Chefe da Procuradoria da República no Estado do Rondônia, nos termos do § 3º do art. 16 da Lei 8.443/1992 c/c o § 7º do art. 209 do Regimento Interno do TCU, para adoção das medidas que entender cabíveis.”
O diretor e o dirigente da SecexTCE concordaram com a proposta apresentada (peças 40 e 41) .
A representante do MP/TCU (peça 43) , Procuradora-Geral Cristina Machado da Costa e Silva, concordou com a proposta da unidade instrutiva.
	É o relatório.

não há.

Procuradora-Geral Cristina Machado da Costa e Silva.

TOMADA DE CONTAS ESPECIAL. CONVÊNIO. FUNASA. NÃO COMPROVAÇÃO DA REGULAR APLICAÇÃO DE RECURSOS EM SUBCONVÊNIOS. CITAÇÃO. REVELIA. NOTIFICAÇÕES INVÁLIDAS. PREJUÍZO À AMPLA DEFESA EM RAZÃO DE LONGO PERÍODO ENTRE FATOS GERADORES E CITAÇÃO. ARQUIVAMENTO. COMUNICAÇÕES.

TOMADA DE CONTAS ESPECIAL (TCE)

Secretaria de Controle Externo de Tomada de Contas Especial (SecexTCE).

Trata-se de tomada de contas especial instaurada pela Fundação Nacional de Saúde (Funasa) , em desfavor dos Srs. Claudionor Couto Roriz, Miguel Sena Filho, Milton Luiz Moreira e Williames Pimentel de Oliveira, ex-secretários estaduais de saúde de Rondônia nos períodos de 16/10/2000 a 31/12/2002, 1/1/2003 a 30/3/2004, 30/3/2004 a 31/12/2010 e a partir de 22/11/2012, respectivamente, em razão da impugnação parcial das despesas recebidas por força do convênio 1260/1999[footnoteRef:2], celebrado entre a Funasa e a Secretaria Estadual de Saúde de Rondônia, tendo por objeto a implementação de sistema de vigilância em saúde – Projeto VIGISUS. [2:  Peça 4, p. 1-9.] 
A vigência do convênio foi de 21/1/2000 a 30/6/2004 e valor total, após aditivo, foi de R$ 599.721,51, com contrapartida de R$ 66.635,71[footnoteRef:3]. [3:  Peça 4, p. 10-12.] 
Os recursos federais foram repassados entre os anos de 2000 e 2003, totalizando R$ 599.721,51.
Para execução do convênio, a Secretaria Estadual de Saúde/RO celebrou subconvênios com os municípios de Porto Velho, Cerejeiras, Teixeirópolis, Parecis, Nova Mamoré e Vale do Anari.
Após a prestação de contas final[footnoteRef:4], e emissão de pareceres financeiros[footnoteRef:5] identificando falhas, foi solicitado ao Sr. Milton Luiz Moreira que promovesse as devidas correções e complementações da documentação. [4:  Peça 13, p. 3.]  [5:  Peça 14, p. 15-17 e p. 32-34.] 
Diante da ausência das medidas solicitadas, foi emitido o parecer financeiro 72/2011 que opinou pela reprovação das contas pelos seguintes motivos:
“-não apresentação discriminada dos recursos da contrapartida; 
- não apresentação das cópias dos certificados de registro e licenciamento dos veículos adquiridos pelos municípios de Teixeiropólis, Vale do Anari e Cerejeiras; e
- não apresentação do documento de aprovação das Prestações de Contas dos subconvênios.”
Após notificação dos responsáveis, sem sucesso no atendimento das demandas solicitadas pela Funasa, foi exarado o relatório de tomada de contas especial complementar 2/2016[footnoteRef:6] que, em aditamento aos relatórios de TCE anteriores[footnoteRef:7], concluiu pela existência de um débito no valor de R$ 267.779,00, ante o que ficou consignado no Parecer Financeiro 533/2014[footnoteRef:8]. [6:  Peça 7, p. 14-17.]  [7:  Peça 7, p. 1-8, e peça 15, p. 9-11.]  [8:  Peça 15, p. 29-31.] 
O relatório de auditoria 225/2017[footnoteRef:9], que foi acompanhado pelos respectivos certificados de auditoria, parecer do dirigente de controle interno e pronunciamento ministerial[footnoteRef:10], concluiu pelas mesmas irregularidades e responsabilidades apontadas no relatório de tomada de contas especial complementar. [9:  Peça 8.]  [10:  Peças 9 a 11.] 
Em instrução inicial[footnoteRef:11] (peça 16) , a então Secretaria de Controle Externo na Bahia (SecexBA) concluiu pela impossibilidade de responsabilização solidária dos ex-prefeitos municipais de Porto Velho e Vale do Anari, uma vez que jamais foram notificados acerca das irregularidades que, à época, já existiam há 14 anos, bem como do ex-secretário de saúde de Rondônia, Sr. Williames Pimentel de Oliveira, visto que ocupou esse cargo em período não afeto às irregularidades. [11:  Peça 16.] 
Restou, portanto, a citação do Sr. Milton Luiz Moreira, secretário estadual de saúde de Rondônia no período de 30/3/2004 a 31/12/2010, em razão da não comprovação da regularidade da aplicação dos recursos federais recebidos da Funasa, por força do convênio 1260/1999, e repassados aos municípios de Porto Velho e Vale do Anari, por meio dos subconvênios 026/PGE-2001, 122/PGE-2003 e 196/PGE-2003.
Promovida a citação[footnoteRef:12], o responsável manteve-se silente, impondo considerá-lo revel. [12:  Peças 27 e 28.] 
Diante disso, e da ausência de elementos que comprovassem a boa e regular aplicação dos recursos transferidos, a unidade instrutiva concluiu pela existência do débito de responsabilidade do Sr. Milton Luiz Moreira, sem aplicação de multa em razão da ocorrência da prescrição da pretensão punitiva por parte do Tribunal, o que foi acompanhado pela representante do MP/TCU[footnoteRef:13], Procuradora-Geral Cristina Machado da Costa e Silva. [13:  Peça 43.] 
II
Discordo da proposta apresentada pela unidade instrutiva e acolhida pelo Parquet, em razão dos seguintes motivos.
O responsável assumiu a gestão da secretaria de saúde de Rondônia em 30/3/2004, sendo que os recursos foram transferidos entre 2000 e 2003, durante a gestão dos Srs. Claudionor Couto Roriz e Miguel Sena Filho que foram, inclusive, os signatários do convênio e seus aditivos[footnoteRef:14], além de terem celebrado os subconvênios com os entes municipais[footnoteRef:15]. [14:  Peça 4.]  [15:  Peça 13, p. 4-68.] 
Conforme apontado no termo de convênio[footnoteRef:16], em sua cláusula primeira, os recursos seriam transferidos a diversos municípios por meio de subconvênios, ficando a gestão, portanto, a cargo dos respectivos prefeitos. [16:  Peça 4, p. 1.] 
Ao convenente original, secretaria estadual de saúde de Rondônia, entretanto, caberia, conforme cláusula segunda do convênio[footnoteRef:17]:  [17:  Peça 4, p. 2.] 
“c) responsabilizar-se pela aplicação, por parte dos municípios contemplados na forma da Subcláusula Única da Cláusula Primeira, dos recursos das propostas aprovadas pela CIB destinadas às ações pactuadas, na conformidade das Cartas Consultas e/ou Subprojetos e respectivos Planos de Trabalhos;”
Depreende-se do enunciado anterior que, apesar de não haver gestão direta dos recursos por parte do convenente original, cabe a ele a responsabilidade pela aplicação dos recursos, devendo tomar as devidas atitudes para que isso seja feito, inclusive com o acompanhamento das ações desenvolvidas à medida que ocorram, conforme determinam os itens seguintes da mesma cláusula:
“f) manter arquivo individualizado de toda a documentação comprobatória das despesa realizadas em virtude deste Convênio; 
g) registrar em sua contabilidade analítica os atos e fatos administrativos de gestão dos recursos alocados por força deste Convênio; e”
Assim, não se pode afastar a responsabilidade dos secretários estaduais de saúde que receberam recursos em sua gestão, pois a eles cabia o acompanhamento da execução das ações municipais, inclusive com registro contábil.
Da mesma forma, a responsabilização de um secretário estadual de saúde que não tenha recebido e transferido recursos, ou acompanhado a execução da avença em sua gestão, somente pode se limitar à organização e envio da prestação de contas.
No caso concreto do Sr. Milton Luiz Moreira, existe uma particularidade que merece destaque, que é o fato de não ter recebido recursos em sua gestão, visto que os desembolsos ocorreram entre 14/3/2000 e 30/6/2003, e este assumiu o cargo apenas em 30/3/2004.
Porém, o convênio vigeu até 30/6/2004, ou seja, compreendeu apenas 3 meses da gestão do responsável. No entanto, conforme consta da relação de pagamentos da prestação de contas encaminhada ao Ministério da Saúde[footnoteRef:18], houve apenas uma transferência de recursos feita pelo Estado de Rondônia a municípios subconveniados durante sua gestão, que foi em 12/4/2004, no valor de R$ 73.855,00, e destinada ao município de Porto Velho/RO. [18:  Peça 13, p. 73.] 
A transferência ao município de Vale do Anari/RO, no valor de R$ 36.590,00, contestada pelo tomador de contas, ocorreu em 11/11/2003, na gestão do Srs. Miguel Sena Filho. A outra transferência contestada, de R$ 157.304,00, ocorreu em 3/8/2001, na gestão do Sr. Claudionor Couto Roriz, e foi destinada ao município de Porto Velho/RO.
Diante da dificuldade de se atestar as despesas executadas durante cada gestão de secretário estadual de saúde, considero prudente atribuir ao Sr. Milton Luiz Moreira o débito relacionado à transferência ocorrida em sua gestão, que foi de R$ 73.855,00.
Quanto aos demais débitos, caberia ao Sr. Claudionor Couto Roriz o de R$ 157.304,00, e ao Sr. Miguel Sena Filho o de R$ 36.590,00.
Como ainda não foi realizada a citação desses últimos responsáveis, o correto seria o retorno dos autos à unidade instrutiva para adoção dessa medida.
Porém, é importante destacar que já se passaram mais de 15 anos desde a ocorrência dos fatos geradores, o que a princípio inviabiliza a defesa dos responsáveis e prejudica o devido processo legal.
Não por outra razão, a disposição do art. 6º, II, da IN TCU 71/2012 dispensa a instauração da tomada de contas especial quando houver transcorrido prazo superior a dez anos entre a data provável de ocorrência do dano e a primeira notificação dos responsáveis pela autoridade administrativa competente, independentemente de terem sido revéis, posteriormente, perante este Tribunal.
Poder-se-ia, até mesmo, considerar que os responsáveis foram notificados em 7/11/2011[footnoteRef:19], data não tão distante da ocorrência dos fatos, o que permitiria a produção de provas a seus favores a partir daquele momento.  [19:  Peça 7, p. 6.] 
Entretanto, conforme se constata no relatório de tomada de contas especial, as notificações realizadas não podem ser consideradas válidas:
“8. As Notificações n° 01, 02 e 03/TCE—PORTARIA N° 15/2008, não foram entregues aos Agentes pelo Agente Postal, por ausência e mudança de endereço. Foi expedida a Convocação mediante publicação no Diário Oficial da União para retirada das notificações estabelecendo o prazo de 15 dias, a contar da publicação.”
A singela tentativa frustrada de localização seguida por convocação por edital não permite afirmar que a administração buscou todos os meios a seu alcance para comunicar os gestores acerca das irregularidades apontadas.
Por fim, concordo com o afastamento da responsabilidade atribuída ao Sr. Williames Pimentel de Oliveira, visto que não possui relação com os recursos geridos ou com a prestação de suas contas.
Assim, diante da ausência de pressupostos de constituição e desenvolvimento válido e regular deste processo, constatado o prejuízo ao pleno exercício do contraditório, considero que o mesmo deva ser arquivado, sem julgamento do mérito, com fundamento no art. 212 do RI/TCU.
Diante do exposto, manifesto-me pela aprovação do acórdão que ora submeto à apreciação deste Colegiado. 
TCU, Sala das Sessões Ministro Luciano Brandão Alves de Souza, em 4 de junho de 2019.
Weder de Oliveira 
Relator